【裁判字號】    97,上,509
【裁判日期】    970827
【裁判案由】    給付違約金
【裁判全文】
臺灣高等法院民事判決                   97年度上字第509號
上  訴  人  庚○○
            辛○○
            丙○○
            丁○○
            戊○○
            己○○
            壬○
共      同
訴訟代理人  黃丁風律師
            黃敬唐律師
            黃雅羚律師
被 上訴 人  甲○○
訴訟代理人  乙○○
上列當事人間請求給付違約金事件，上訴人對於中華民國97年4
月16日臺灣基隆地方法院96年度訴字第398號第一審判決提起上
訴，本院於97年8月19日言詞辯論終結，判決如下：
    主      文
上訴駁回。
第二審訴訟費用由上訴人負擔。
    事實及理由
一被上訴人起訴主張：伊為門牌號碼基隆市七堵區○○○路164
  號房屋（下稱系爭房屋）之所有權人，並為房屋基地即基隆市
  七堵區○○段700地號土地（下稱系爭基地）之地上權人。系
  爭基地及同段701地號土地（下稱系爭土地）為楊水泉、楊平
  、楊明宗、戊○○、丁○○、楊明雄、楊阿仁所共有，楊平於
  民國89年8月18日死亡，繼承人為壬○、楊惠斌、楊景斌與楊
  裕斌。伊於89年9月22日與楊水泉、壬○、楊明宗、戊○○、
  丁○○、楊明雄、楊阿仁訂立房屋拆除重建契約書（下稱系爭
  契約），戊○○並為其等之代表（下稱戊○○等7人）。依系
  爭契約約定：戊○○等7人應於建照領到後通知伊於30天內自
  系爭房屋遷出並拆除；本工程自建築執照領到後6個月內開工
  ，自開工日起750日曆天完成，並領出使用執照；伊逾期遷出
  或其等逾期完工，每逾期一日均罰款新臺幣（下同）1,000元
  等情。嗣戊○○等7人於89年12月20日以存證信函命伊於89年
  12月30日前拆屋還地，伊遵期遷出並拆除系爭房屋，將系爭土
  地騰空交予其等興建大樓。基隆市政府於89年1月17日已核發
  建造執照，由戊○○等7人於同年2月1日領取，其等依約應於6
  個月內即89年7月31日前開工，91年8月20日前完工並領得使用
  執照，然其等迄今未開工，顯已違約多時，伊於96年10月16日
  以存證信函催告其等代表戊○○，請求給付違約金並履行合建
  義務，未獲置理。系爭基地、土地共有人中之楊水泉、楊明宗
  已死亡，其死亡日期、繼承人姓名、繼承人拋棄繼承、限定繼
  承情形各如附表所示。楊水泉、楊明宗就系爭契約之權利義務
  ，分別由己○○；庚○○、辛○○、丙○○承受。爰依系爭契
  約之約定，求為命上訴人庚○○、辛○○、丙○○連帶，與上
  訴人己○○在繼承楊水泉遺產範圍內，與上訴人壬○、楊明雄
  、楊阿仁、戊○○、丁○○自92年1月19日起，至系爭土地依
  系爭契約興建店舖及住宅大廈完工領得使用執照當日止，按日
  給付1,000元；及自92年1月19日起至清償日止，按年息5％計
  算之利息之判決（被上訴人超過上開請求部分，業經原審判決
  被上訴人敗訴確定，不在本院審判範圍）。
  上訴人則以：伊等已於89年5月27日、8月25日與訴外人即建商
  龍雲建設開發有限公司（下稱龍雲公司）簽訂二份合建分屋契
  約書（就合建工程下稱系爭合建工程），然龍雲公司因故拒絕
  進場施工及因其等未約定訴外人黃雪珠塗銷地上權時點等因素
  ，致系爭合建工程迄今未完成，原因非可歸責於伊。被上訴人
  既以拆除房屋及塗銷地上權與伊等交換興建完成後之建物、車
  位各二戶，屬互易之性質，就系爭土地與龍雲公司之合建履行
  之權利瑕疵責任，應一同負擔。被上訴人請求給付迄興建店舖
  及住宅大廈完工領得使用執照當日止之違約金及其利息，為將
  來之給付，其請求非有理由。上訴人壬○已聲明限定繼承，僅
  需於所繼承之遺產範圍內負責；本件約定每逾一日之罰款違約
  金1,000元過高，應予酌減云云，資為抗辯。
二原審命上訴人庚○○、辛○○、丙○○連帶，與上訴人己○○
  在繼承楊水泉遺產範圍內，與上訴人壬○、戊○○、丁○○及
  原審共同被告楊明雄、楊阿仁自92年1月19日起，至系爭土地
  依系爭契約興建店舖及住宅大廈完工領得使用執照當日止，按
  日給付1,000元；及自92年1月19日起至清償日止，按年息5％
  計算之利息，駁回被上訴人其餘之請求。上訴人提起上訴，聲
  明：
  (一)原判決不利上訴人部分廢棄。
  (二)上廢棄部分，被上訴人在第一審之訴駁回。
  被上訴人則聲明：上訴駁回。
  （被上訴人就原審敗訴部分，未提起上訴；另原審共同被告楊
  阿仁、楊明雄就敗訴部分，亦未聲明不服，均告確定）。
三被上訴人主張前揭事實，提出系爭契約、兩造存證信函、現場
  照片、基隆市政府建造執照、被上訴人聲請調解書、調解不成
  立證明書等件為證（原審卷第9-22頁）。兩造就：(一)基隆市政
  府於89年1月17日核發系爭合建工程之建造執照並由戊○○等7
  人於同年2月1日領取；(二)被上訴人為系爭房屋之所有權人，並
  為系爭基地之地上權人。嗣戊○○等7人依系爭契約約定，於
  89年12月20日以基隆七堵郵局第862號存證信函，限期命被上
  訴人於89年12月30日拆屋還地，被上訴人已遵期履行完畢；(三)
  系爭契約之形式及內容均為真正；(四)系爭合建工程迄今尚未完
  成等事實不爭執。
四被上訴人主張其已於89年12月30日遵照戊○○等7人催告之期
  限，履行拆屋還地之義務，而上訴人迄今未能依約履行完工之
  義務，自應依約給付違約金，上訴人所辯不能完工等事由，皆
  與被上訴人無涉，不足為上訴人免責之理由等語。
  (一)依系爭契約第3條、第4條分別約定：「乙方（戊○○等7人
    ，下同）應於申請建照前之圖樣，讓甲方（被上訴人，下同
    ）確認所取得貳樓及參樓位置後送政府機關請領建照，乙方
    應於建照領到後通知甲方於三十天內遷出，無條件交由乙方
    拆除，其材料歸於乙方」、「本工程自建築執照領到後六個
    月內開工，自開工日起七五０日曆天完成，並領出使用執照
    ……」等語（原審卷第10頁）。而基隆市政府已於89年1月
    17日核發系爭合建工程之建造執照，戊○○等7人於89年12
    月20日以存證信函限被上訴人於同年月30日履行拆屋還地之
    義務，被上訴人業已遵期完成，並塗銷地上權登記等情，為
    上訴人所不否認，並有系爭契約、基隆市政府核發之建造執
    照、戊○○等7人89年12月20日寄發之存證信函、系爭土地
    登記謄本及現場照片等在卷足憑（原審卷第9-16、216-221
    頁），堪信被上訴人主張其已履行契約義務之事實為真正，
    則系爭合建工程迄今仍未動工，要與被上訴人無涉。
  (二)上訴人雖抗辯系爭合建工程迄今仍未動工，係因龍雲公司對
    施工方法有爭議且拒絕進場施工，非可歸責於上訴人云云。
    然基隆市政府已於89年1月17日核發建造執照並由戊○○等
    7人於同年2月1日領取，顯見系爭合建工程之施工方法早已
    決定；又依上開執照明定開工期限為領照後6個月內即同年7
    月31日前，且戊○○等7人於89年5月27日、8月25日與龍雲
    公司簽訂合建分屋契約書（原審卷第16、78-104頁）後，始
    於同年9月22日與被上訴人簽訂系爭契約，顯見系爭合建工
    程應如何施工，早由戊○○等7人與龍雲公司達成意思表示
    一致，如有變更亦為戊○○等7人所已知，其等嗣與被上訴
    人訂立系爭契約時，已逾上開建造執照所定之開工期限（89
    年7月31日前），則系爭合建工程縱因龍雲公司變更工法致
    無法動工，仍屬可歸責於戊○○等7人之事由，上訴人不得
    以此做為卸責之詞。
  (三)另依戊○○等7人與龍雲公司簽訂之合建分屋契約書第3條：
    「(3)甲方（戊○○等7人）提供之土地尚有地上權未塗銷部
    分，甲方負責於本合建工程向基隆市政府建管課申報開工之
    前，將地上權塗銷完畢」之約定觀之（原審卷第82頁），戊
    ○○等7人即負有於系爭合建工程向基隆市政府建管課申報
    開工前，將系爭土地上之地上權登記全部塗銷之義務，而系
    爭土地迄今仍未塗銷訴外人黃雪珠之地上權登記，係因戊○
    ○等7人疏未注意與黃雪珠約定塗銷地上權之時點，又戊○
    ○等7人與龍雲公司之合約有扞格之處，致龍雲公司恐權利
    受損而不敢進場施工等情，為上訴人所自認，則本件既因戊
    ○○等7人之疏失，致黃雪珠之地上權登記尚未塗銷，龍雲
    公司不敢進場施工，上訴人所辯系爭合建工程迄未完工非可
    歸責於上訴人云云，即無可取。而塗銷系爭土地上全部地上
    權之登記，既為戊○○等7人及其繼承人與龍雲公司間依據
    上開合建分屋契約書第3條(3)所生之權利義務關係，自與被
    上訴人無涉，被上訴人已依約完成其義務，有如前述，則上
    訴人以其未能履行對龍雲公司應負之塗銷黃雪珠地上權登記
    義務，抗辯被上訴人應同負權利瑕疵擔保責任，亦無足採。
  (四)戊○○等7人有違約事由存在，自應依約對被上訴人負給付
    違約金之責，另原共有人楊水泉、楊明宗已死亡，其死亡日
    期、繼承人、繼承人之拋棄或限定繼承各如附表所示（拋棄
    繼承部分見原審卷第73-74頁，己○○限定繼承部分見原審
    卷第72頁），則己○○於繼承被繼承人楊水泉所得遺產之範
    圍內，對被上訴人負給付之責；庚○○、辛○○、丙○○應
    自繼承開始時起，就其被繼承人楊明宗對被上訴人所負之給
    付違約金債務，負連帶給付之責。
五上訴人壬○辯稱其已聲明限定繼承，僅需於所繼承之遺產範圍
  內負責云云。查楊平於89年8月18日死亡，其繼承人為壬○、
  楊惠斌、楊景斌、楊裕斌，該等繼承人固已聲明限定繼承，有
  其等戶籍謄本、繼承系統表、原審89年度繼字第138號裁定等
  附卷可參（原審卷第210-215、258頁）。然系爭契約之簽訂日
  期為89年9月22日，斯時楊平已死亡，依民法第6條「人之權利
  能力，始於出生，終於死亡」之規定，楊平已無權利能力，則
  系爭契約開宗明義載立契約書人之姓名固為楊平，惟契約末頁
  立契約書人並簽名蓋章欄已將原打字之楊平、身分證字號刪除
  ，改列其繼承人壬○之姓名、身分證統一編號，並由壬○簽名
  、蓋章，顯然壬○係以自己為系爭契約之當事人簽訂契約。況
  楊平既於簽約前死亡，壬○復未提出其他證據足資證明楊平於
  生前已負擔系爭契約之債務，其自無繼承楊平債務之可言，其
  辯稱其已聲明限定繼承，僅需於所繼承之遺產範圍內負責云云
  ，即無可取。
六上訴人另辯稱本件約定之每日違約金1,000元過高，應予核減
  云云。依系爭契約第4條之約定，戊○○等7人應自建築執照領
  到後6個月內開工，並自開工日起750日曆天內完成，否則即應
  對被上訴人負每逾期1日給付1,000元違約金義務，已如上述。
  而戊○○等7人於89年2月1日領得建築執照，其等應於同年7
  月31日前開工，並於91年8月20日前完工，系爭合建工程迄今
  尚未動工之違約事由仍繼續發生，為上訴人所是認。又依系爭
  契約訂定之時間係在原定之6個月開工期限後，顯然戊○○等7
  人對其等應溯及負擔違約責任之情形，係明知並同意其發生，
  上訴人且自認現仍繼續與龍雲公司協商動工事宜，益見系爭合
  建工程將來終有完工之可能而無不能給付之情，被上訴人請求
  上訴人自92年1月19日起至依約領得使用執照之日止，按日給
  付1,000元之違約金，即無不合。按約定之違約金是否過高，
  ，應就債務人若能如期履行債務時，債權人可得享受之一切利
  益為衡量之標準，而非以僅約定一日之違約金額若干為衡量之
  標準；約定之違約金過高者，法院得減至相當之數額，民法第
  252條定有明文。至於是否相當，即須依一般客觀事實，社會
  經濟狀況及當事人所受損害情形，以為斟酌之標準（最高法院
  51年台上字第19號、79年台上字第1915號判例參照）。系爭契
  約上開約定之違約金金額，係由兩造當事人一體適用未做區分
  ；且依戊○○等7人於89年12月20日命被上訴人拆屋還地之存
  證信函內容，可知戊○○等7人亦主張如被上訴人未履行約定
  應按日給付1,000元違約金等語（原審卷第13-14頁）；參酌被
  上訴人原所享有之地上權面積、位置與戊○○等7人與龍雲公
  司間所定違約金條件，均係按日依工程造價總額千分之一計算
  、並系爭基地公告現值為每平方公尺51,000元、被上訴人登記
  之地上權為100.73平方公尺、被上訴人原所有系爭房屋為30坪
  ，月租為30,000元等，以每日1,000 元計，尚無過高之情形，
  上訴人前揭辯稱仍無可採。
七上訴人另辯稱壬○已於另案解除與龍雲公司間之合建契約，系
  爭合建工程已無法完成，無領得執照之日，自無被上訴人本件
  請求違約金至領得使用執照之日終期；退步言，系爭合建工程
  之建造執照可展延之竣工期限為98年5月26日，被上訴人得請
  求違約金之終期亦為98年5月26日云云。然上訴人與龍雲公司
  間之合建契約，與被上訴人無涉，縱該合建契約已解除，上訴
  人無法領得使用執照屬實，僅屬上訴人須無限期給付違約金之
  問題，非謂被上訴人即不得請求上訴人給付本件違約金。另基
  隆市政府就系爭合建工程核發之89年基府工建字第9號建造執
  照（原審卷第194頁），其「申報開工日期為89年10月26日，
  規定竣工期限為開工之日起31個月內，另依建築法規定可展延
  1 年及依行政院核頒『健全房地產市場措施』規定可展延5年
  ，合計後旨揭建照工程可展延之竣工期限為98年5月26日」等
  情，有基隆市政府97年7月11日基府都建貳字第0970061157號
  函在卷可參（本院卷第42頁），顯然系爭合建工程最後竣工日
  固為98年5月26日，然被上訴人本件請求違約金之終期「領得
  使用執照當日止」之使用執照，非確定為依基隆市政府核發之
  89年基府工建字第9號建造執照所核發之使用執照，上訴人以
  該建造執照核准之系爭合建工程可展延之最後竣工期限為98年
  5月26日，遽謂被上訴人得請求之違約金終期為該日云云，仍
  無可取。
八綜上所述，被上訴人依系爭契約之約定，請求上訴人庚○○、
  辛○○、丙○○連帶，與上訴人己○○在繼承楊水泉遺產範圍
  內，與上訴人壬○、戊○○、丁○○自92年1月19日起，至系
  爭土地依系爭契約興建店舖及住宅大廈完工領得使用執照當日
  止，按日給付被上訴人1,000元；及自92年1月19日起至清償日
  止，按年息5％計算之利息，於法有據，應予准許。原審（除
  確定部分外）為上訴人敗訴之判決，核無不合。上訴意旨指摘
  原判決此部分不當，求予廢棄改判，為無理由，應予駁回。
九本件因事證已臻明確，兩造其餘攻擊、防禦方法及所為之立證
  ，經審酌後認與判決之結果不生若何影響，無庸再逐一予以論
  列，合併敘明。
據上論結，本件上訴為無理由，依民事訴訟法第449條第1項、第
78條、第85條第1項前段，判決如主文。
中    華    民    國    97    年    8     月    27    日
                    民事第十六庭
                        審判長法  官 沈方維
                              法  官 王淇梓
                              法  官 湯美玉
正本係照原本作成。
如不服本判決，應於收受送達後20日內向本院提出上訴書狀，其
未表明上訴理由者，應於提出上訴後20日內向本院補提理由書狀
（均須按他造當事人之人數附繕本）上訴時應提出委任律師或具
有律師資格之人之委任狀；委任有律師資格者，另應附具律師資
格證書及釋明委任人與受任人有民事訴訟法第466條之1第1項但
書或第2項（詳附註）所定關係之釋明文書影本。
中    華    民    國    97    年    8     月    27    日
                              書記官 蕭進忠
附註：
民事訴訟法第466條之1（第1項、第2項）：
對於第二審判決上訴，上訴人應委任律師為訴訟代理人。但上訴
人或其他法定代理人具有律師資格者，不在此限。
上訴人之配偶、三親等內之血親、二親等內之姻親，或上訴人為
法人、中央或地方機關時，其所屬專任人員具有律師資格並經法
院認為適當者，亦得為第三審訴訟代理人。


司法院資訊處製作；財團法人民間司法改革基金會備份。
